【裁判字號】    97,訴,1988
【裁判日期】    990430
【裁判案由】    損害賠償
【裁判全文】
臺灣桃園地方法院民事判決              97年度訴字第1988號
原      告  乙○○
訴訟代理人  楊肅欣律師
被      告  甲○○
上列當事人間請求侵權行為損害賠償事件，經本院刑事庭以97年
度交附民字第25號刑事附帶民事訴訟裁定移送民事庭審理，本院
於民國99年4月8日言詞辯論終結，判決如下：
    主  文
被告應給付原告新台幣貳佰捌拾壹萬仟零陸拾元，及自民國九
十七年一月二日起至清償日止，按年息百分之五計算之利息。
原告其餘之訴駁回。
訴訟費用由被告負擔百分之六十六，餘由原告負擔。
本判決第一項於原告以新台幣玖拾萬捌仟元為被告供擔保後，
得假執行。
原告其餘假執行之聲請駁回。
    事實及理由
壹、程序方面：
    按訴狀送達後，原告不得將訴變更或追加他訴，但擴張或減
    縮應受判決事項之聲明者，不在此限，民事訴訟法第255 條
    第1 項第3 款定有明文。本件原告於起訴時，聲明原為被告
    應給付原告新台幣（下同）4,500,000 元，及自刑事附帶民
    事起訴狀繕本送達翌日起至清償日止，按年息百分之5 計算
    之利息。嗣於本院審理中將上開訴之聲明減縮為被告應給付
    原告4,246,142 元，及自刑事附帶民事起訴狀繕本送達翌日
    起至清償日止，按年息百分之5 計算之利息，其減縮聲明部
    分，經核與前揭規定相符，應予准許，合先敘明。
貳、實體方面：
一、本件原告主張：
  (一)被告於民國96年8 月14日下午，在桃園縣蘆竹鄉某小吃店內
    ，飲用約2 瓶啤酒後，明知其因酒精作用，已陷於不能安全
    駕駛動力交通工具之程度，仍於當日晚間6 時30分許，駕駛
    0759－KE號自用小客車（下稱系爭自小客車）上路行駛。當
    日晚間6 時50分許，甲○○駕駛系爭自小客車，沿桃園縣蘆
    竹鄉○○路○ 段，由山腳往南崁方向行駛，行經上址長興路
    2 段41號（現該處門牌變更為11號）前時，原應注意酒後不
    得駕車，且該處路段係劃有分向限制線之雙向二車道，汽車
    行駛時不得駛入來車車道，而依當時雨天，夜間有照明，柏
    油路面濕潤無缺陷，視距良好無障礙物，又無不能注意之情
    事，竟仍因酒後辨識力、注意力及反應力不如平常，為超越
    前車，而駕車跨越分向限制線，駛入對向之來車車道。適有
    原告騎乘IBT —721 號重機車（下稱系爭重機車）搭載訴外
    人即原告女友黃詠晴，沿長興路2 段由南崁往山腳方向駛來
    ，見狀避讓不及，因而迎面撞及被告駕駛之系爭自小客車肇
    事，原告因此受有頭部外傷、下肢骨折、身體多處擦傷、陰
    囊外傷等傷害。
  (二)因被告過失致原告受有傷害，依民法第184 條第1 項前段、
    第193 條第1 項、第195 條第1 項前段規定，請求被告對原
    告負損害賠償責任。原告請求損害賠償之項目及金額如下：
  1.醫療費用部分：
    自96年8 月18日起至98年3 月11日止，原告支出醫療費用共
    244,846 元（241,516+3,330=544,846 ）、救護車3,940 元
    ，合計248,786 元。
  2.計程車資部分：
    原告搭計程車前往就診，共支出車資58,200元。
  3.看護費部分：
    財團法人中心診所醫院（下稱中心診所）於98年3 月31日以
    中院字第09800000259 號函說明表示原告於96年8 月14日事
    故後，有看護必要；看護期間自96年8 月14日至97年3 月12
    日，共計211 天。依一般醫院看護費用行情每日2,000 元計
    算，看護費用為422,000 元。
  4.外籍看護費用：
    原告另延請外籍看護雅妮（SRIYANI） 照顧，並依法為其投
    保，為聘僱外勞花費4,800 元，又自97年4 月起至98年1 月
    止，原告已支付雅妮薪資216,480 元，及每3 個月繳納就業
    安定基金6,000 元，計17,876元（5,876+6,000+6,000 ）。
    以上全部外籍看護相關費用，合計239,156 元。
  5.工作損失部分：
    依中心診所之上開函文及99年1 月5 日中院字第0990000000
    7 號函所示，可知原告兩下肢皆遺存有運動障害，且原告自
    96 年8月14日起至97年3 月11日止，原告完全無法工作，原
    告受傷前在全冠燈飾企業有限公司（下稱全冠公司）上班，
    每月薪資為21,300元，每日薪資為710 元，故原告受有149,
    100 元之喪失勞動能力損失（710X210=149,10 0）。另自97
    年3 月12日起，原告則受有減少勞動能力之損失，依勞工保
    險條例第53條附表所載殘廢等級屬第6 級殘廢，其減少勞動
    能力比率為百分之76.9，原告每年薪資為255,600 元，至60
    歲退休，尚有39年，依霍夫曼法計算扣除中間利息，原告可
    請求工作損失為4,318,403 元（255,600 1,000,000X21,9
    70,299X76.9100=4,318,403），為簡便起見，原告僅請求1,
    128,900 元。
  6.精神慰撫金部分：
    原告車禍後醫院曾發出病危通知，可謂從鬼門關前撿回一條
    命。住院前經歷多次手術，過程痛不欲生。且原告女友亦於
    本次車禍中身亡，原告身心及精神皆受有鉅大痛苦，此皆為
    被告個人貪杯闖禍所致。爰請求被告賠償精神慰撫金2,000,
    000 元。
  7.原告領取強制汽車責任險之保險理賠金193,926 元，應予扣
    除。
  8.綜上，原告請求被告賠償之總金額為4,246,142元。
  (三)原告於本件事故發生時並未越過中線，故被告抗辯原告與有
    過失應不成立，且被告以此理由提起上訴，業遭台灣高等法
    院97年度交上易字第334 號判決駁回，刑案部分已告確定。
  (四)聲明：
  1.被告應給付原告4,246,142 元，及自刑事附帶民事起訴狀繕
    本送達翌日（即97年1 月2 日）起至清償日止，按年息百分
    之5 計算之利息。
  2.願供擔保，請准宣告假執行。
二、被告則抗辯：
  (一)伊於本件事故發生時並未駕車跨越中央之行車分向線，且依
    道路交通管理處法條例第73條規定，機車不可以行駛到中線
    ，本件事發地點是在中線，原告與有過失。
  (二)被告於本件車禍事故發生後，已與黃詠晴之家屬黃凌司達成
    和解，同意賠償2,000,000 元，已耗盡資力。
  (三)答辯聲明：原告之訴及其假執行之聲請均駁回。
三、本院之判斷：
  (一)原告主張被告於96年8 月14日下午，在桃園縣蘆竹鄉某小吃
    店內，飲用約2 瓶啤酒後，明知其因酒精作用，已陷於不能
    安全駕駛動力交通工具之程度，仍於當日晚間6 時30分許，
    駕駛系爭自小客車上路行駛。當日晚間6 時50分許，甲○○
    駕駛系爭自小客車，沿桃園縣蘆竹鄉○○路○ 段，由山腳往
    南崁方向行駛，行經上址長興路2 段41號（現該處門牌變更
    為11號）前時，原應注意酒後不得駕車，且該處路段係劃有
    分向限制線之雙向二車道，汽車行駛時不得駛入來車車道，
    而依當時雨天，夜間有照明，柏油路面濕潤無缺陷，視距良
    好無障礙物，又無不能注意之情事，竟仍因酒後辨識力、注
    意力及反應力不如平常，為超越前車，而駕車跨越分向限制
    線，駛入對向之來車車道。適有原告騎乘系爭重機車搭載訴
    外人即原告女友黃詠晴，沿長興路2 段由南崁往山腳方向駛
    來，見狀避讓不及，因而迎面撞及被告駕駛之系爭自小客車
    肇事，原告因此受有頭部外傷、下肢骨折、身體多處擦傷、
    陰囊外傷等傷害等情，業據其提出中心診所診斷證明書6 份
    為證（參見本院97年度審交附民字第54號卷第4 至9 頁），
    被告雖抗辯伊於本件事故發生時並未駕車跨越中央之行車分
    向線云云，然查，被告於警詢及偵訊自承：我跨越中心線直
    行。我前面的車開很慢，所以想超車，我往左邊偏一點出來
    ，車有一點點開到對向車道，就與死者對撞了等語（參見上
    開刑事案件之相驗卷第11頁、第40頁反面），核與原告於該
    刑事案件審理中陳稱：當天我騎在快車道上，騎在自己的車
    道，可以看的清路中央的分道線，我當時從南崁往山腳的方
    向要回家，我車速約30公里左右，後面載黃詠晴，當時有下
    雨，我前面沒有車子，後面有一些車，但距離蠻遠的，車道
    前後就只有我一輛車，對方逆向衝過來，我來不及閃避，就
    撞到了等語相符（參見上開刑事卷第24至26頁），且觀諸現
    場圖及車損照片所示：肇事後被告之小客車除右側前、後車
    輪處尚在長興路二段山腳往南崁方面之車道上以外，全車幾
    近3 分之2 均停在該路段南崁往山腳方向之車道，而原告之
    機車則倒在南崁往山腳方向之車道，兩車碰撞之散落物散落
    在路中央行車分向線上，被告之系爭自小客車車頭、引擎蓋
    正中央嚴重凹損，擋風玻璃正中央有明顯圓形凹裂、乙○○
    之機車車頭全毀等情，依此肇事後兩車位置所在及車損狀況
    ，及兩車相撞後始有散落物散落地等情，堪認被告駕駛之系
    爭自小客車在肇事時確實已跨越路中央之行車分向線，逆向
    行駛。是原告之上開主張，堪信為真實。
  (二)被告雖抗辯依道路交通管理處法條例第73條規定，機車不可
    以行駛到中線，本件事發地點是在中線，原告與有過失云云
    ，為原告所否認，而被告對於原告騎乘機車已超越中心線乙
    節復未能提出其他證據以供本院參酌，且與現場跡證不符，
    是被告此部分抗辯，自難採信。
  (三)按機器腳踏車行駛在已劃分快慢車道之道路，雙向道路得在
    最外側快車道及慢車道行駛，道路交通安全規則第99條第1
    項第2 款定有明文，次按道路交通標誌標線號誌設置規則第
    183 條之1 規定，快慢車道應劃設快慢車道分隔線指示之，
    如同向僅有二個車道並已劃分快慢車道，機器腳踏車當依標
    誌或標線之規定行駛車道，如於該快車道並無標誌或標線規
    定禁行機器腳踏車，則該快車道應有道路交通安全規則第99
    條第1 項第2 款所稱「最外側快車道」之適用，此有交通部
    95年1 月13日交路字第0950000657號函可參。而本件事故現
    場之道路雙向各有1 個快車道，快車道右側各劃有1 個慢車
    道，其上均未設有「禁行機車」或「機車專用」之標誌，有
    前開現場圖及現場路況照片在卷可參，對照上開交通部函示
    可知，則原告騎乘機車在快車道行駛，亦難認有何違規。
  (四)按駕駛人飲用酒類或其他類似物後，其吐氣所含酒精濃度超
    過每公升0.25毫克或血液中酒精濃度超過百分之0.05以上者
    ，不得駕車；汽車在雙向二車道行駛時，均應在遵行車道內
    行駛，道路交通安全規則第114 條第2 款、第97條第1 款分
    別定有明文。本件依道路交通事故調查報告表所載：肇事當
    時雨天，夜間有照明，肇事地點係雙向二車道，柏油路面濕
    潤無缺陷，視距良好無障礙物，依其路況，亦無不能注意之
    情事，然被告殊未注意上揭規定，酒後駕車，致注意力、觀
    察力等駕駛能力不若平常，且任意跨越路中央行車分向線駛
    入對向車道，以致肇事，被告之行為顯有過失。臺灣省桃園
    縣區車輛行車事故鑑定委員會、臺灣省車輛行車事故覆議鑑
    定委員會，均同此認定，有臺灣省桃園縣區車輛行車事故鑑
    定委員會96年11月1 日桃縣行字第0965203053號函暨所附鑑
    定意見書及臺灣省車輛行車事故覆議鑑定委員會96年12月12
    日府覆議字第0966203983號函各1 份可稽（參見前揭相驗卷
    第80至82頁、第93頁）。且被告上開過失行為與原告之受傷
    間，有相當因果關係。
  (五)按因故意或過失，不法侵害他人之權利者，負損害賠償責任
    。不法侵害他人之身體或健康者，對於被害人因此喪失或減
    少勞動能力或增加生活上之需要時，應負損害賠償責任。再
    按不法侵害他人之身體、健康、名譽、自由、信用、隱私、
    貞操，或不法侵害其他人格法益而情節重大者，被害人雖非
    財產上之損害，亦得請求賠償相當之金額。民法第184 條第
    1 項前段、第193 條第1 項、第195 條第1 項分別定有明文
    。因被告對原告為上開侵權行為，造成原告受有損害，故原
    告向被告請求損害賠償，於法有據。茲就原告請求賠償之損
    害，逐項審究如下：
  1.醫療費用：
    原告主張自96年8 月18日起至98年3 月11日止，原告支出醫
    療費用共244,846 元（241,516+3,330=544,846 ）、救護車
    3940元，合計248,786 元等語，並提出醫療費用明細表暨收
    據、忠孝救護車有限公司收款憑據（參見前揭審交附民卷第
    10至37頁）、醫院收據明細、中心診所醫療費用收費（參見
    本院卷第64至72頁），為被告所不爭執，且經核上開費用均
    屬治療上之必要費用，是原告請求被告賠償醫療費用248,78
    6 元，自屬有據。
  2.計程車資部分：
    原告主張其搭計程車前往就診，共支出車資58,200元等語，
    業據其提出計程車費明細表1 件為證（參見前揭審交附民卷
    第38頁），為被告所不爭執，經核上開費用係屬增加原告生
    活上需要之必要費用，是原告請求被告賠償交通費用58,200
    元，亦屬有據。
  3.看護費部分：
    原告主張原告於96年8 月14日事故後，有看護必要，看護期
    間自96年8 月14日至97年3 月12日，共計211 天。依一般醫
    院看護費用行情每日2,000 元計算，看護費用為422,000 元
    等語。經查，中心診所於98年3 月31日函覆本院之內容略以
    ：(1)病患乙○○先生於96年8 月14日事故後，導致頭部外傷
    併下肢脛骨、腓骨多節粉碎性開放性骨折，完全臥床無法行
    動，有看護之必要。(2)96年9 月26日因外傷病況穩定，再度
    入院手術移除固定器並更換為內固定器，術後仍必需坐輪椅
    及看護，於96年10月18日出院，繼續在門診複查。(3)96 年1
    2 月19日始能使用助行器協助雙足部分支撐體重，此時仍需
    看護。97年2 月13日開始允許兩下肢完全撐地行走，需使用
    拐杖。97年3 月12日允許不用拐杖、不用看護。看護期間自
    96年8 月14日至97年3 月12日等語（參見本院卷第56頁），
    由此可知，原告主張其自96年8 月14日起至97年3 月12日止
    ，共計211 日，需人全日看護等情，應屬可採。又依馬偕醫
    院於另案中函覆本院關於聘僱看護費用所定標準，照顧服務
    員半天為工作12小時，收取費用1,100 元，全天為工作24小
    時，收取費用2,000 元，此為本院職務上所知悉之事項，故
    原告主張依一般醫院看護費用行情每日2,000 元計算等語，
    亦堪採信，以此計算，是原告請求被告給付上述期間之看護
    費用422,000元（211X2,000 ＝422,000），為有理由。
  4.外籍看護費用：
    原告另主張其延請外籍看護雅妮（SRIYANI ）照顧，並依法
    為其投保，為聘僱外勞花費4,800 元，又自97年4 月起至98
    年1 月止，原告已支付雅妮薪資216,480 元，及每3 個月繳
    納就業安定基金6,000 元，計17,876元（5,876+6,000+6,00
    0 ）。以上全部外籍看護相關費用，合計239,156 元云云。
    惟依中心診所之上開函文所示，原告需人看護期間僅至97年
    3 月12日為止，且中心診所於99年1 月5 日以中院字第0990
    0000007 號函覆本院內容略以：原告97年3 月12日開始不用
    柺杖行走，但有肌肉萎縮現象，且久站有兩下肢麻木症狀，
    此時可以嘗試輕便工作等語（參見本院卷第122 頁）。顯見
    原告自97年3 月12日起雖仍有部分不適症狀，但其已可自理
    生活，是原告請求被告賠償外籍看護相關費用239,156 元，
    即屬無據。
  5.工作損失部分：
    原告主張依中心診所之上開2 份函文所示，可知原告兩下肢
    皆遺存有運動障害，且原告自96年8 月14日起至97年3 月11
    日止，原告完全無法工作，原告受傷前在全冠公司上班，每
    月薪資為21,300元，每日薪資為710 元，故原告受有149,10
    0 元之喪失勞動能力損失（710X210=149,100 ）。另自97年
    3 月12日起，原告則受有減少勞動能力之損失，依勞工保險
    條例第53條附表所載殘廢等級屬第6 級殘廢，其減少勞動能
    力比率為百分之76.9，原告每年薪資為255,600 元，至60歲
    退休，尚有39年，依霍夫曼法計算扣除中間利息，原告可請
    求工作損失為4,318,403 元，原告僅請求1,128,900 元等語
    。經查，依中心診所99年1 月5 日中院字第09900000007 函
    記載：(1)病患乙○○先生於96年8 月18日因多發性創傷，由
    神經外科收治住院，．．．至96年9 月4 日出院後，持續門
    診追蹤，至此全依靠輪椅及日夜專人照顧，完全無法自理生
    活。(2)至96年9 月26日因傷口完全癒合而再度住院，於96年
    9 月28日行兩下肢外固定器移除術．．．至96年10月8 日出
    院，其後仍持續門診追蹤，併發慢癒合、不癒合，不能自理
    生活，依賴輪椅，日夜專人照顧。(3)97年1 月16日開始部分
    施力撐地行走，仍需依賴柺杖（或助行器）及輪椅，尚無法
    工作。(4)97年2 月13日開始完全施力撐地行走，但短程依賴
    柺杖（或助行器）長程仍依賴輪椅，尚無法工作。(5)97年3
    月12日開始不用柺杖行走，但有肌肉萎縮現象，且久站有兩
    下肢麻木症狀，此時可以嘗試輕便工作等語（參見本院卷第
    121 至122 頁），足認原告於本件事故發生後迄至97年3 月
    11日止，均因傷無法工作，是原告請求該段期間之工作損失
    ，即屬有據。再者，依全冠公司出具之在職服務證明書暨各
    類所得扣繳憑單所示（參見前揭審交附民卷第42至43頁），
    可知原告於96年8 月2 日至同年月14日在全冠公司上班所得
    薪資為9,226 元，以此計算，每日薪資為710 元（9226÷13
    ＝710 ，元以下四捨五入），是原告請求被告賠償96年8 月
    14日起至97年3 月11日止之工作損失149,100 元（710X210=
    149,100 ），為有理由。另依中心診所98年3 月31日中院字
    第09800000259 號函記載：(4)該事故使病患原本從事之工作
    無法繼續。(5)骨科最後1 次返診複查日期為97年12月19日。
    X 光顯示兩下肢脛骨骨折處尚未完全牢靠癒合，有肌肉萎縮
    現象，但肌力穩定維持在5 度。久站久走時，兩膝、兩小腿
    疼痛及兩小腿麻的現象，僅能從事輕便（非久站久走或負重
    ）之工作等語（參見本院卷第56至57頁），佐以中心診所99
    年1 月5 日中院字第09900000007 函記載：98年12月23日複
    查發現兩側下肢骨折均已癒合，仍有活動疼痛現象，殆因左
    側內固定骨釘有1 支斷裂，且兩側均有1 支骨釘過於突出，
    及兩側踝關節、膝關節僵直，因此安排98年12月28日住院，
    於98年12月29日施行兩下肢骨釘移除術及膝、踝關節徒手授
    動術，至98年12月30日出院，預計修養復健3 個月後可恢復
    正常行走活動。但因肌肉萎縮不可能恢復正常，且腦部受傷
    仍有後遺症，推估終身僅能從事輕便工作等語（參見本院卷
    第122 頁），復依殘廢程度及減少勞動能力比率表所示，該
    傷勢應屬兩下肢均遺存運動障害，勞動能力減損為百分之76
    .9，又原告每月薪資為21,300元（710X30＝21,300），本件
    事故發生後，原告係自97年3 月12日起才可再度從事輕便工
    作，距退休年齡60歲（原告於75年4 月25日出生），尚有38
    年又1 個月，即457 個月，霍夫曼係數為255.00000000，依
    霍夫曼計算法扣除中間利息後，原告因本件事故所致勞動能
    力減損數額為4,185,794 元（計算式：21,300X76.9/100 ×
    25 5.00000000 ＝4,185,794 ，元以下四捨五入），是原告
    就此部分僅請求被告賠償勞動能力損失1,128,900 元，自屬
    有據，應予准許。
  6.精神慰撫金部分：按慰撫金之多寡，應斟酌雙方之身分、地
    位、資力與加害之程度及其他各種情形核定相當之數額，其
    金額是否相當，自應依實際加害情形與被害人所受之痛苦及
    雙方之身分、地位、經濟狀況等關係決定之。原告主張車禍
    後醫院曾對其發出病危通知，可謂從鬼門關前撿回一條命。
    住院前經歷多次手術，過程痛不欲生。且原告女友亦於本次
    車禍中身亡，原告身心及精神皆受有鉅大痛苦，故請求被告
    賠償精神慰撫金2,000,000 元等語。本院斟酌被告對原告之
    侵權行為態樣、原告所受之損害等一切情狀，因認原告得請
    求之慰撫金以1,000,000 元部分，尚屬合理，應予准許，逾
    此範圍之請求，為無理由，應予駁回。
  7.綜上，被告應賠償原之損害賠償數額共計3,006,986 元（24
    8,786 ＋58,200+422,000+149,100+1,128,900+1,000,000=3
    ,006,986）。
  (六)按保險人依本法規定給付之保險金，視為加害人或被保險人
    損害賠償金額之一部分；加害人或被保險人受賠償請求時，
    得扣除之，強制汽車責任保險法第30條定有明文。原告自承
    其已領取強制汽車責任保險金193,926 元，有原告提出之存
    摺節本1 件在卷可稽（參見本院卷第113 頁），則依前開強
    制汽車責任保險法第30條之規定，原告向被告請求本件侵權
    行為損害賠償時，自應扣除前述已獲強制汽車責任保險金給
    付之部分，以此計算，被告應給付原告2,813,060 元（3,00
    6,986-193,926=2,813,060 ）。
  (七)從而，原告依侵權行為之法律關係，請求被告給付2,813,06
    0 元，及自刑事附帶民事起訴狀繕本送達翌日（即97年1 月
    2 日）起至清償日止，按年息百分之5 計算之利息，為有理
    由，應予准許。逾此範圍之其餘請求，應予駁回。
四、原告陳明願供擔保，請准宣告假執行，就原告勝訴部分，經
    核並無不合，爰酌定相當之擔保金准許之。至於原告敗訴部
    分，假執行亦失所附麗，應予駁回。
五、本件事證已臻明確，兩造間其餘攻擊防禦方法，核與本判決
    結果不生任何影響，爰不一一予以論述，附此敘明。
六、據上論結，本件原告之訴為一部有理由，一部無理由，依民
    事訴訟法第79條、第390 條第2 項，判決如主文。
中    華    民    國    99    年    4     月    30    日
                  民事第一庭    法  官  林哲賢
以上正本證明與原本無異
如對本判決上訴，須於判決送達後20日內向本院提出上訴狀
中    華    民    國    99    年    5     月    3     日
                                書記官  陳佳彬

司法院資訊處製作；財團法人民間司法改革基金會備份。
